臺灣板橋地方法院刑事判決　　　　　　 94年度簡上字第147號
上　訴　人　丙○○
即　被　告
上列上訴人因妨害名譽案件，不服本院93年度簡字第5638號中華
民國94年1 月31日第一審判決（聲請簡易判決處刑案號：93年度
偵字第17818 號）提起上訴，本院管轄之合議庭自為第一審判決
如后：
    主  文
原判決撤銷。
丙○○無罪。
    理  由
一、本件聲請簡易判決處刑書意旨略以：被告丙○○基於意圖散
    布於眾之概括犯意，分別於民國92年6 月9 日下午1 時24分
　  ，及同年6 月10日晚上11時，連續在臺北縣板橋市○○街11
    巷14號2 樓之住處內，以家中個人電腦，使用ＩＰ：211 ．
    74．131 ．187 號登錄網路，進入網址為http://bndj.taco
    city.com.tw 之「百年大鎮社區言論廣場」，並分別以「am
    y 」、「好萊塢住戶」等代號，在網路上分別發表：「櫃臺
　  小姐ㄡ．．．紅杏出牆是不道德的」，以回應代號「包公」
    所述「林總幹事在上班時亂搞男女關係．．．到時誤了自己
    ，也害了那櫃臺上班的那位女人」；及「上班時間要不是人
    不在，要不就和那櫃臺王小姐在ＫＴＶ裡是在”純聊天”？
    還是在幹啥？．．．櫃臺王小姐，王晚娘，那臉真是有夠臭
    的，拜託你們不要那麼囂張，這醜事真要上報嗎？」等內容
    之文章，指摘、傳述擔任桃園縣龍潭鄉百年村百年大鎮社區
    總幹事之告訴人乙○○、ＶＩＰ櫃檯服務之告訴人甲○○二
    人有曖昧關係，足以毀損告訴人乙○○、甲○○二人名譽，
    因認被告丙○○涉有刑法第310 條第2 項之加重誹謗罪嫌云
    云。
二、聲請人認被告丙○○涉有加重誹謗罪嫌，無非以被告供承於
    前揭時、地以網路散布上開二則文章等情，及告訴人乙○○
    、甲○○之指訴，暨上開於「百年大鎮社區言論廣場」網站
    所刊登之文章二則，為其論據（至聲請人於聲請簡易判決處
    刑書證據清單第五、六欄所載之數位電信股份有限公司函，
    既未附卷，亦未據聲請人提出，然該等函文之待證事實均為
    上開二則文章之發送ＩＰ址使用人住址為被告住處，惟被告
    既已供承上開二則文章內容確為其所發表，則該等函文之內
    容，與本案事實之認定，不生影響，自毋須再予審究，併此
    敘明）；訊據被告固不諱其於前開時、地在「百年大鎮社區
    言論廣場」網站刊登上開文章二則等情，惟堅決否認有何加
    重誹謗犯行，辯稱：伊以「amy 」為代號所發表之上開文章
    ，僅係回應「包公」發表之文章內容所述「林總幹事在上班
    時亂搞男女關係」，伊寫「紅杏出牆是不道德的」，只是對
    假設之事項表示意見及加以評論，伊真正之用意，係希望櫃
    臺小姐能改善服務態度，並非故意指摘告訴人二人間曖昧關
    係，至於伊以「好萊塢住戶」代號所發表之上開文章，係因
    社區發生數次縱火事件，第一時間找不到社區總幹事出面處
    理，告訴人乙○○身為社區總幹事，卻常不在座位上，而告
    訴人甲○○身為社區ＶＩＰ室之櫃臺小姐，卻對至ＫＴＶ玩
    耍之住戶小孩大聲喝，伊係上網評論社區總幹事之職責與
    櫃臺小姐之服務態度，並無誹謗之故意，且係針對社區有關
    之公眾利益表達意見，亦符合刑法第311 條第1 項第3 款之
    規定，應不構成犯罪等語。
三、按犯罪事實應依證據認定之，無證據不得認定犯罪事實，又
    不能證明被告犯罪者，應諭知無罪之判決，刑事訴訟法第15
    4 條第2 項、第301 條第1 項分別定有明文。次按認定不利
    於被告之事實，須依積極證據，茍積極之證據本身存有瑕疵
    而不足為不利於被告事實之認定，即應為有利於被告之認定
    ，更不必有何有利之證據，而此用以證明犯罪事實之證據，
    猶須於通常一般人均不至於有所懷疑，堪予確信其已臻真實
    者，始得據以為有罪之認定，倘其證明尚未達到此一程度，
    而有合理性之懷疑存在，致使無從為有罪之確信時，即應為
    無罪之判決，此有最高法院82年度臺上字第163 號判決、76
    年臺上字第4986號、30年上字第816 號等判例意旨可資參照
    。而刑事訴訟法第161 條已於91年2 月8 日修正公布，其第
    一項規定：檢察官就被告犯罪事實，應負舉證責任，並指出
    證明之方法，因此檢察官對於起訴之犯罪事實，應負提出證
    據及說服之實質舉證責任，倘所提出之證據，不足為被告有
    罪之積極證明，或其指出證明之方法，無從說服法院以形成
    被告有罪之心證，基於無罪推定之原則，自應為被告無罪判
    決之諭知，最高法院92年台上字第128 號判例可資參照。又
    當事人得聲請法院調查證據，而法院為發見真實，亦得依職
    權調查證據，但限於維護公平正義或對被告之利益有重大關
    係之事項為限，修正刑事訴訟法第163 條第1 、2 項定有明
    文。故法院固得依職權調查證據，但並無蒐集證據之義務。
    蒐集證據乃檢察官或自訴人之職責，事實審法院應以調查證
    據為其主要職責，其調查之範圍，亦以審判中所存在之一切
    證據為限，案內不存在之證據，即不得責令法院為發現真實
    ，應依職權從各方面蒐集證據（最高法院91年度臺上字第
    5846號判決可資參照）。
四、經查：
  （一）按言論自由為人民之基本權利，憲法第11條有明文保障
        ，國家應給予最大限度之維護，俾其實現自我、溝通意
        見、追求真理及監督各種政治或社會活動之功能得以發
        揮。惟為兼顧對個人名譽、隱私及公共利益之保護，法
        律尚非不得對言論自由依其傳播方式為合理之限制。刑
        法第310 條第1 項及第2 項誹謗罪即係保護個人法益而
        設，為防止妨礙他人之自由權利所必要，符合憲法第23
        條規定之意旨。至刑法同條第3 項前段以對誹謗之事，
        能證明其為真實者不罰，係針對言論內容與事實相符者
        之保障，並藉以限定刑罰權之範圍，非謂指摘或傳述誹
        謗事項之行為人，必須自行證明其言論內容確屬真實，
        始能免於刑責。惟行為人雖不能證明言論內容為真實，
        但依其所提證據資料，認為行為人有相當理由確信其為
        真實者，即不能以誹謗罪之刑責相繩，亦不得以此項規
        定而免除檢察官或自訴人於訴訟程序中，依法應負行為
        人故意毀損他人名譽之舉證責任，或法院發現其為真實
        之義務（司法院大法官會議釋字第509 號解釋文可資參
        照）。復按陳述事實與發表意見不同，事實有能證明真
        實與否之問題，意見則為主觀之價值判斷，無所謂真實
        與否，在民主多元社會，各種價值判斷皆應容許，不應
        有何者正確或何者錯誤而運用公權力加以鼓勵或禁制之
        現象，僅能經由言論之自由市場機制，使真理愈辯愈明
        而達去蕪存菁之效果（參照前揭解釋文吳庚大法官所提
        之協同意見書），職是，行為人假如針對特定事項，依
        其個人之價值判斷而提出其主觀之意見與評論，縱其批
        評內容足令被批評者感到不快或影響其名譽，則非屬刑
        法第310 條所規範之誹謗行為，至刑法第311 條各款事
        由之適用，雖以善意發表言論為前提，惟此乃指言論係
        以某項事實為基礎，或發言過程中夾論夾敘，而有涉及
        事實真偽問題時，方有該條各款事由之適用。本件被告
        確有以「amy 」為代號，回應代號「包公」者之文章，
        而發表：「櫃臺小姐ㄡ，我VIP 裡走動時，就常聽到妳
        在呼喝裡面小孩，或板著一付晚娘面腔給我們這些住戶
        看，你搞不清楚狀況ㄛ，住戶是你的頭家，可以請管委
        會炒妳魷魚，若上述事情屬實，那總幹事自己就泥菩薩
        過江，別以為他保得了妳，聰明點，和藹可親點，對妳
        會比較好些，還有，紅杏出牆是不道德的。」內容之文
        章等情，已為被告所自承，並有「百年大鎮社區言論廣
        場」網站列印資料一份在卷可憑（見93年度他字第6195
        號偵查卷第80頁），然觀諸被告以「amy 」為代號所為
        上開文章內容，固於開頭另有「在包公的文章提到：『
        林總幹事在上班時亂搞男女關係……林總幹事……若要
        人不知，除非己莫為……，該收山了也該覺悟了……否
        則一定有東窗事發的一天，到時誤了自己也害了在那櫃
        臺上班的那位女人……』」之文字，然此係被告利用「
        百年大鎮社區言論廣場」網站上「回應並帶入原作者文
        章」之系統功能，回應代號「包公」者之上開內容文章
        而發表意見所致，再揆諸「回應並帶入原作者文章」系
        統之目的，無非係讓瀏覽者瞭解發表言論者究係為何事
        而發表文章，以充分明瞭發表言論者所要表達之意涵，
        即難認被告係將代號「包公」者所為之前開言論援引為
        自身之言論，況被告於其所發表文章內容已載明「若上
        述事情屬實」乙語，足認被告所發表上開文章內容並非
        認定代號「包公」者所發表文章內容為真實，則被告基
        於假設性語氣，所為「紅杏出牆是不道德的。」之語，
        顯係依其個人之價值判斷而提出其主觀之意見與評論，
        並非基於肯定之語氣而陳述事實，自無以認定被告確有
        指摘、傳述告訴人乙○○、甲○○間有曖昧關係之事，
        亦難認被告有誹謗之故意，被告所辯稱：伊僅係回應「
        包公」發表之文章內容，只是對假設之事項表示意見及
        加以評論等語，尚堪採信，揆諸前揭說明，被告以代號
        「amy 」所發表上開文章內容之行為，非屬刑法第310
        條規範之範疇，核與該罪之構成要件不符，尚難以該罪
        相繩。
  （二）再查，被告以「好萊塢住戶」為代號，在前開網站發表
        內容為「請問那最最最敬愛的主委，今天社區又失火了
        ，妳看見了嗎？裝個監視器不曉得講多久了，究竟是管
        委會沒錢了，還是錢到那去了？……今天下午前去找那
        總幹事，竟不見蛋，喂！這薪水那麼好拿，竟可早退，
        上班時間不是人不在，要不就和那櫃臺王小姐在ＫＴＶ
        裡是在”純聊天”？還是在幹啥？……櫃臺王小姐，王
        晚娘，那臉真是有夠臭的，拜託妳們不要那麼囂張，這
        醜事真要上報嗎？」之文章乙節，亦為被告所自承，復
        有「百年大鎮社區言論廣場」網站列印資料一份附卷足
        稽（見93年度他字第6195號偵查卷第81頁），再觀以該
        文章整體內容，被告主要係針對社區失火及告訴人乙○○未克盡總幹事職責與告訴人甲○○服務態度不佳等事
        項，以社區住戶之身分提出質疑與批評，上開文章內容
        雖提及「乙○○上班時間不是人不在，要不就和那櫃臺
        王小姐在ＫＴＶ裡是在”純聊天”？還是在幹啥？」等
        語，然該段文字並未具體指摘告訴人乙○○與甲○○有
        曖昧關係之情事，實難遽認該段文字係用以指摘乙○○
        與甲○○二人有何曖昧關係，足使該二人之名譽受到毀
        損，參諸告訴人乙○○確因巡視社區，致偶爾不在辦公
        室，且亦會至告訴人甲○○所任職之ＶＩＰ櫃臺及附設
        之ＫＴＶ巡視，告訴人甲○○亦曾因社區住戶小孩於Ｖ
        ＩＰ櫃臺玩耍過於頑皮，而有出面管理之情，分據告訴
        人乙○○、甲○○於本院審理時陳明屬實（見本院94
        年7 月27日審判筆錄），顯見被告純係因不滿告訴人乙○○身為社區總幹事，卻未在辦公室，且見及其與另一
        告訴人甲○○在社區ＶＩＰ室碰面談話，而發表上開文
        章質疑告訴人乙○○未克盡職守及告訴人甲○○服務態
        度不佳，亦難認被告有誹謗之故意，被告所辯稱：因社
        區發生數次縱火事件，伊係上網評論社區總幹事之職責
        與櫃臺小姐之服務態度，並無誹謗之故意等語，堪予採
        信。從而，被告以「好萊塢住戶」為代號發表上開文章
        內容之行為，與刑法第310 條第2 項之加重誹謗罪要件
        迴不相侔，亦無足論以被告該罪之罪責。
五、綜上所述，檢察官對於本件所起訴之被告加重誹謗之犯罪事
    實，依其所提被告之供詞、告訴人二人之指訴，暨上開於「
    百年大鎮社區言論廣場」網站所刊登之文章二則，均不足為
    被告有罪之積極證明，且無從說服本院以形成被告有罪之心
    證，揆諸前揭說明，基於無罪推定之原則，自應為被告無罪
    判決之諭知。原審未予詳查，逕為論處被告罪刑，容有未洽
    ，被告指摘原判決未當，為有理由，自應由本院將原判決撤
    銷，改諭知被告無罪之判決，以臻適法。
六、按法院得逕以簡易判決處刑者，所科之刑以宣告緩刑、得易
    科罰金之有期徒刑及拘役或罰金為限。檢察官聲請以簡易判
    決處刑之案件，經法院認為有刑事訴訟法第451 條之1 第4
    項但書第3 款所列之法院於審理後認應為無罪、免訴、不受
    理或管轄錯誤判決之諭知者，應適用通常程序審判之，刑事
    訴訟法第449 條第3 項、第452 條分別定有明文。本件原審
    未及查明被告應諭知無罪之判決，致未適用通常程序審理，
    誤以簡易判決處刑，其所踐行之簡易處刑程序違背法令，其
    簡易處刑程序存有瑕疵，為保障當事人之審級利益，本院合
    議庭依通常訴訟程序審判後，撤銷原審判決，以第一審法院
    之地位，為第一審判決，附此敘明。
據上論結，應依刑事訴訟法第452 條、第455 條之1 第1 項、第
3 項、第369 條第1 項前段、第364 條、第301 條第1 項，判決
如主文。
本案經檢察官馬中琍到庭執行職務
中　　華　　民　　國　　94　　年　　8 　　月　　19　　日
                  刑事第十七庭  審判長法　官  林 海 祥
                                      法  官  朱 敏 賢
                                      法  官  汪 怡 君
以上正本證明與原本無異
如不服本判決應於送達後10日內向本院提出上訴狀
                                      書記官　陳 映 孜
中　　華　　民　　國　　94　　年　　8 　　月　　19　　日
